【裁判字號】    98,保險,12
【裁判日期】    981225
【裁判案由】    給付保險金
【裁判全文】
臺灣桃園地方法院民事判決              98年度保險字第12號
原      告  甲○○
訴訟代理人  乙○○
被      告  三商美邦人壽保險股份有限公司
法定代理人  陳翔立
訴訟代理人  蘇昭綺律師
            郭宏義律師
上列當事人間請求給付保險金事件，於民國98年12月4 日言詞辯
論終結，本院判決如下：
    主  文
被告應給付原告新臺幣貳佰零柒萬零捌佰貳拾壹元，其中新臺幣
壹佰零柒萬零捌佰貳拾壹元部分，自民國九十七年十一月二十七
日起，其餘新臺幣壹佰萬元部分，自民國九十八年十二月二十日
起，至清償日止，按年息百分之十計算之利息。
原告其餘之訴駁回。
訴訟費用由被告負擔。
本判決原告勝訴部分，於原告以新臺幣柒拾萬元為被告供擔保後
，得假執行。但被告如於假執行程序實施前，以新臺幣貳佰零柒
萬零捌佰貳拾壹元為原告預供擔保，得免為假執行。
原告其餘假執行之聲請駁回。
    事實及理由
壹、程序方面：
一、本件被告雖設立登記於臺北市中山區○○○路○ 段145 號7
    樓，惟依據兩造訂立之重大疾病終身壽險附約第29條約定，
    如有涉訟時，以臺灣桃園地方法院為合意管轄法院，故本院
    有管轄權，合先敘明。
二、按訴狀送達後，原告不得將原訴變更或追加他訴，但擴張或
    減縮應受判決事項之聲明者，則不在此限。民事訴訟法第25
    5 條第1 項第3 款定有明文。查本件原告起訴時請求被告應
    給付原告新臺幣（下同）1,060,091 元（見本院卷第48頁）
    ；嗣於本院審理期間，變更其聲明為被告應給付原告1,070,
    821 元，及自民國98年4 月21日起至清償日止，按年息百分
    之10計算之利息；末於本院98年12月4 日言詞辯論期日變更
    其聲明為被告應給付原告2,070,821 元，及自97年11月27日
    起至清償日止，按年息百分之10計算之利息。原告上開聲明
    之變更，係屬擴張應受判決事項之聲明，核與上開規定相符
    ，應予准許。
貳、實體方面：
一、原告起訴主張：
    (一)原告前與被告訂立如下所示之保險契約：
      1.88年1 月4 日訂立「二十年繳費重大疾病終身壽險附約
        （DWLR）」及「重大疾病2 、3 級殘廢豁免保險費附約
        」（保單號碼：000000000000，下稱A 契約）。
      2.86年10月23日訂立「二十年期重大疾病定期壽險附約」
        （保單號碼：000000000000，下稱B 契約）。
      3.87年4 月23日訂立「重大疾病2 、3 級殘廢豁免保險費
        附約」（保單號碼：000000000000，下稱C 契約）。
      4.93年6 月30日訂立「新防癌終身健康保險附約（NCRA）
        」計劃一×1 及「重大疾病及2 、3 級殘廢豁免保險費
        附約」（保單號碼：000000000000，下稱D 契約）。
    (二)原告於保險契約之有效期間內，因腹瀉血便，於97年6 月
      18日至林口長庚紀念醫院作下消化道內視鏡檢查，並於同
      年6 月30日接受大腸鏡切除腫瘤，經醫師診斷為直腸類癌
      ；嗣因持續腹瀉血便，於97年9 月29日又至醫院回診檢查
      ，於97年10月6 日再次接受大腸鏡切除腫瘤，經切片檢查
      後，診斷為直腸原位癌。林口長庚醫院嗣主動以該院之病
      歷與病理組織檢查切片報告，向中央健康保險局代原告申
      請重大傷病證明，證明原告確實罹患直腸惡性腫瘤。經上
      開2 次手術，原告再於97年12月12日回診接受癌症血液檢
      測、98年1 月7 日回診看檢測報告、2 月23日回診接受照
      腹部超音波檢查、3 月13日看檢測報告、3 月30日申請癌
      症完整病歷、4 月13日回診接受血液檢測等共6 日回診追
      蹤檢查，現原告依醫師指示，須於不定日回診追蹤檢查直
      腸惡性腫瘤病症。
    (三)原告經診斷罹患直腸惡性腫瘤，符合其與被告所訂立保險
      契約所載之重大疾病，保險事故業已發生，原告於97年11
      月6 日檢附相關文件（保險金申請書、診斷證明書、病理
      組織檢查切片報告、中央健康保險局重大傷病證明），向
      被告申請：1.重大疾病保險金100 萬元、2.初次罹患癌症
      保險金12萬元、癌症特定手術保險金3 萬元、3.重大疾病
      及二、三級殘廢豁免保險費、4.原告於97年10月6 日診斷
      事故日後之97年10月7 日至98年1 月3 日期間所繳之未到
      期保險費，惟被告於97年11月27日僅依保險契約給付原告
      初次罹患癌症保險金12萬元、癌症一般手術保險金2 萬元
      、健康手術終身醫療保險金2 萬元、住院醫療費用保險金
      10 0元，其餘金額均未給付。
    (四)對被告抗辯所為之陳述：
      1.原告於97年6 月30日及97年10月6 日至林口長庚醫院接
        受大腸鏡切片並切除腫瘤，其病理檢查報告顯示為「直
        腸類癌」及「直腸原位癌」。依上開A 契約基本條款對
        於「癌症」定義如下：「係指組織細胞異常增生且有移
        轉特性之惡性腫瘤或惡性白血球過多症，經病理檢驗確
        定符合行政院衛生署最近刊印之『國際疾病傷害及死因
        分類標準』歸屬於惡性腫瘤之疾病，但下述除外：1.第
        一期何杰金氏症、2.慢性淋巴性白血症、3.原位癌症、
        4.惡性黑色素瘤以外之皮膚癌。」。次按，D 契約基本
        條款第2 條第4 款定義「癌症：係指一種疾病，其特徵
        係由人體惡性細胞不能控制之生長及擴散，對組織造成
        侵害或白血球過多症所造成之惡性腫瘤，而按行政院衛
        生署最近刊印之「國際疾病傷害及死因分類標準」歸屬
        於惡性腫瘤之疾病者，且經醫院對固定組織所作之病理
        檢查診斷確定者為準」。D 契約上開基本條款第2 條第
        4 款並無除外規定，亦即原告罹患之直腸原位癌症與直
        腸類癌惡性腫瘤應屬D 契約之保險事故範圍，而附表一
        「國際疾病傷害及死因分類標準」及附表三「特定癌症
        項目表」亦應依據最近刊印之行政院衛生署之「國際疾
        病傷害及死因分類標準」而為認定。
      2.再按「本附約的解釋，應探求契約當事人的真意，不得
        拘泥於所用的文字，如有疑義時，以作有利於被保險人
        的解釋為準」，此於A 契約及D 契約第1 條第3 項均有
        明文。綜觀各契約對癌症之定義無非均指「經病理檢驗
        」、「組織細胞異常增生」、「有移轉特性」之惡性腫
        瘤，上開三大要件缺一不可，至於腫瘤名稱之分類為何
        ，誠屬行政機關作為統計之用而為編碼，因腫瘤出現之
        位置無法具體特定，故縱未單獨列名於「國際疾病傷害
        及死亡分類」上，亦不可即貿然排除其非屬惡性腫瘤，
        此何以成大醫院於另案95年3 月10日函覆臺灣臺南地方
        方法院明確指明「直腸類癌（Rectal Carcinoid）目前
        並無單獨列名在行政院刊印『國際疾病傷害及死亡分類
        』」但「直腸類癌有時可成為『惡性直腸類癌（Malign
        ant rectal carcinoid）』」，可見成大醫院證實未單
        獨列名於分類病名上之直腸類癌確亦可能屬於惡性腫瘤
        之癌症。故依A 、D 契約第1 條第3 項條文解釋以有利
        被保險人之原則而論，自不可逕將直腸類癌排除於惡性
        腫瘤之範疇。而原告先後經診斷出之「直腸（類）癌惡
        性腫瘤」及「直腸原位（腺）癌」為不同病理組織之癌
        症，已符合系爭保險契約所核保之惡性腫瘤。
      3.「疾病傷害及死亡分類標準」（含ICD-9 版本、最新IC
        D-10版本）以上兩版本是依器官分類，而ICD-0- 3 版
        本以癌症形態、組織化驗編碼細部分類。故依行政院衛
        生署98年9 月22日衛署統字第0980027225函（本院卷第
        103 頁），原告所罹患之疾病是否為惡性腫瘤，需由原
        診斷之醫院判定。而依98年7 月13日長庚醫院診斷證明
        書: 病患於97年6 月30日病理組織報告為第一期直腸類
        癌（第一期直腸癌）。病患於97年10月6 日病理組織報
        告為直腸原位癌（直腸腺癌），兩者為不同病理組織之
        癌症。長庚醫院98年8 月6 日98長庚院法字第0727 號
        略謂：病理報告為類癌（屬癌症一種）應屬國際分類之
        惡性腫瘤。
      4.細究被告所提「國立成功大學附屬醫院」之病歷摘要說
        明，可知直腸類癌是否屬於惡性，其認定標準須追蹤有
        無「復發」或「轉移」。本件原告於97年6 月30日經診
        斷出「第一期直腸類癌」，原告遂以手術切除該腫瘤，
        其後並未痊癒，且持續出血，持續追蹤3 個月後即同年
        10月6 日再次診斷出「直腸原位癌」（直腸腺癌），遂
        又再次手術切除此惡性腫瘤後始未再出血。而上述兩個
        腫瘤經採樣化驗後為不同病理組織，復該腫瘤亦檢驗出
        屬「惡性」。相互比對，核原告所罹之癌症應已符合國
        際分類之惡性腫瘤。
      5.再按A 契約僅對列舉之4 種癌症為除外規定，此外並未
        限定其他癌症須發展至第幾期始理賠，依長庚醫院之病
        理組織檢查報告單，原告所罹患之直腸類癌腫瘤其原有
        大小共為1.0 ×0.7 ×0.5 公分，另深入黏膜下層有0.
        9 ×0.6 公分（同一腫瘤），被告稱原告所罹患之直腸
        類癌腫瘤其體積小於1 公分，並指稱長庚醫院函未就原
        告之類癌大小，有無侵犯下層肌肉、淋巴作分析說明云
        云，亦證被告所辯又顯與證據資料不符，遑論長庚醫院
        之病理組織檢驗報告單清楚指稱原告罹患惡性腫瘤之部
        位於直腸肛門處5 公分，大小為1.0 ×0.7 ×0.5 ，深
        入黏膜下層有0.9 ×0. 6公分，且黏膜下層侵入包括淋
        巴管及毛細血管，為第一期黏膜下直腸癌，實際上為直
        腸惡性腫瘤。
      6.惟被告卻據95年間不相干之訴外人之其他病歷摘錄資料
        ，指稱原告診斷出癌症後並未受化療，以此論斷原告之
        病況非屬惡性腫瘤，又辯稱未有病理檢驗報告，惟D契
        約條款並未約定須經化療始可認定為惡性為要件，況原
        告歷次診斷均有病理檢驗報告可佐，是被告所稱顯係卸
        責之詞。
    (五)綜上所述，保險契約之目的係為保障被保險人於遭受保險
      事故時填補損害，被告漠視各該契約條款第1 條第3 項契
      約條款之解釋要作有利於被保險人之解釋，徒泛以直腸類
      癌及直腸原位（腺）癌非屬「國際疾病傷害及死亡分類標
      準」之病名即排除其等非屬惡性腫瘤，此論點顯與成大醫
      院之函覆與長庚醫院之診斷證明書專業報告大相逕庭。綜
      上開各契約對癌症定義略有不同，上開契約既限定於經病
      理檢驗確定符合行政院衛生署最近刊印之「國際疾病傷害
      及死因分類標準」歸屬於惡性腫瘤之疾病，被告卻一反契
      約條文文義及精神採用95年衛生署舊版函釋及訴外人之95
      另案判決作為拒絕原告請求依據，且故意省略D 契約「國
      際疾病傷害及死因分類標準」國際分類碼「150 ～159 」
      及新版「國際疾病傷害及死因分類標準」（最新版本為第
      10版），並忽視行政院衛生署函釋罹患疾病是否為惡性腫
      瘤須由原診斷之醫院判定及長庚醫院主治醫生診斷證明應
      屬國際分類之惡性腫瘤。從而，原告爰依兩造間之保險契
      約，提起本件訴訟，請求被告依A 契約、B 契約第17條第
      5 項之約定，分別給付保險金100 萬元，合計200 萬元，
      及依D 契約第13條之規定，請求被告給付癌症特定手術醫
      療保險金差額1 萬元，及退A 契約、B 契約、C 契約、D
      契約全部主約及附約所溢繳之保險費19,842元、30,249元
      、3,662 元、7,068 元，合計60,821元，並聲明：
      1.被告應給付原告2,070,821 元，及自98年4 月21日起至
        清償日止，按年息百分之10計算之利息。
      2.原告願供擔保，請准宣告假執行。
二、被告辯稱：
    (一)原告確與被告訂立附表所示之A 、B 、C 、D 保險契約，
      然原告所罹患「類癌」、「原位癌」尚不符「重大疾病終
      身壽險」及「癌症特定手術」給付保險金之要件：
      1.按A 契約第17條規定，「被保險人…經公立醫院、教學
        醫院或本公司指定之醫院診斷確定第一次罹患重大疾病
        者，本公司按保險金額給付『重大疾病保險金』…本附
        約所稱『重大疾病』係指符合下列定義之疾病：……五
        、癌症：係指組織細胞異常增生且有轉移特性之惡性腫
        瘤或惡性白血球過多症，經病理檢驗確定符合行政院衛
        生署最近刊印之『國際疾病傷害及死因分類標準』歸屬
        於惡性腫瘤之疾病，但下列除外…3.原位癌…」，其要
        件如下：(1)其認定癌症應以組織切片之「病理檢驗報告
        」為據，不包括醫師之診斷證明書或其他病歷之記載。
        (2)其檢驗之結果必須符合「國際疾病傷害及死因分類標
        準」歸屬於惡性腫瘤之疾病。而本件原告於97年6 月30
        日及同年10月6 日二次「病理組織檢查報告單」檢驗結
        果為「類癌」及「原位癌」，而「原位癌」依前開A 契
        約第17條第2 項但書第5 款已排除於重大疾病之範圍；
        其亦不屬D 契約附表三特定癌症項目表所指之癌症，自
        無依D 契約第13條請求「癌症特定手術醫療保險金」之
        權利。
      2.依另案臺灣臺南地方法院94年度保險字第37號關於直腸
        類癌請求保險金之訴訟，法院依職權函詢成大醫院，經
        成大醫院以95年7 月3 日成附醫外字第950007457 號函
        覆：「1.『直腸類癌』(Rectal Carcinoid ) ，這個病
        名本身，並未意味著良性或惡性的意思。這個腫瘤在下
        面2 種情況下，通常代表著惡性腫瘤：(1)腫瘤大小大於
        2 公分以上，或(2)有侵犯其下的肌肉層（muscularis p
        ropria），我們也特別稱之為『惡性直腸類癌』（Mali
        gnant rectal carcinoid），病人巫杰仁先生，其腫瘤
        大小為小於1 公分，且並未侵犯至肌肉層（見成大醫院
        93年2 月2 日之病理報告），且追蹤數次並未有復發或
        轉移的現象，故目前為止無法認為惡性腫瘤。2.此病，
        目前並無特別單獨列名在行政院刊印『國際疾病傷害及
        死因分類標準』。」等語。而本件依原告97年6 月30日
        組織切片之病理檢查報告顯示在直腸黏膜下層有0.9 公
        分×0.6 公分之直腸類癌（Carcinoid Tumor ），其體
        積小於1 公分，未侵犯血管、淋巴及其下肌肉層，是良
        性之表現，無法認係惡性腫瘤。此類癌若與原告同年10
        月6 日組織切片為「原位癌」相較，原位癌之危險性顯
        超過類癌甚夥，且非量的問題，其質亦有不同，故原告
        之「類癌」尚不能認為係重大疾病中之「癌症」。
      3.其次，上開另案訴訟，法院復向行政院衛生署查詢：直
        腸類癌是否屬「國際疾病傷害及死因分類標準」表國際
        分類碼150-159 消化器及腹膜之惡性腫瘤範圍？經行政
        院衛生署以95年9 月8 日衛署統字第951400283 號函文
        表示：「三、本署刊印『國際疾病傷害及死因統計分類
        標準1975年版』一書，編碼154 為『直腸，直腸乙狀結
        腸連接部及肛門之惡行性腫瘤』；經查並無『直腸類癌
        』之病名。」等語。顯見原告所罹患之直腸類癌，並非
        屬A 契約第17條第2 項第5 款所約定「國際疾病傷害及
        死因分類標準」之疾病，亦非D 契約第2 條所定「國際
        疾病傷害及死因分類標準」中國際分類碼在140-145 、
        170-175 、179-208 、230-234 之疾病。基此，原告所
        罹患之直腸類癌，既非屬系爭保險契約所約定保險事故
        範圍，原告請求被告給付重大疾病保險金及癌症特定手
        術保險金，自屬無據。
      4.本件長庚醫院98年8 月6 日回函所指：「類癌屬癌症之
        一種，但其惡性程度隨腫瘤大小及侵犯深淺而不同」，
        並未就原告之類癌大小（僅0.9 公分，未逾2 公分），
        且就有無「侵犯」下層肌肉層、淋巴作分析說明，另回
        函所稱「類癌應屬於國際分類之惡性腫瘤」乙節，並未
        說明其所謂之「國際分類」究為何指，亦未說明其「編
        碼」如何？以供與本件契約所採行之「衛生署最近刊印
        之『國際疾病傷害及死因分類標準』歸屬於惡性腫瘤之
        疾病」互相驗證，以確認是否發生保險事故；且上開回
        覆亦與同函所指「李君於97年6 月30日…檢查中發現距
        肛門處5 公分有1 公分瘜肉、50公分處有0.5 公分大小
        之『良性』瘜肉後，病理報告結果為類癌。」之說明相
        互矛盾，既然原告之直腸類癌為「良性」瘜肉，即非惡
        性腫瘤。
      5.行政院衛生署98年9 月22日衛署統字第980027225 號函
        以「附件」所檢送之「國際疾病傷害與死因分類」編碼
        ，並表明其第9 版之惡性腫瘤編碼為「140-208 」，對
        照本件「新防癌終身健康保險附約」附表一歸類為惡性
        腫瘤表之國際分類碼140 至234 ，兩者分類項目之名稱
        相同。足證上開行政院衛生署所函送之「國際疾病傷害
        與死因分類」即為系爭契約據以作為認定保險事故之標
        準。本件，經檢視原告病理報告單（參被證3） 所示之
        直腸類癌 (Carcinoid Tumor)並不在上開惡性腫瘤分類
        編碼「140-208 」之中。與本件D 契約附表一所示編碼
        「150-159 」所示消化器及腹膜之惡性腫瘤，亦不相符
        。
      6.再者，一般癌症於接受手術後，除原位癌外，均須接受
        化學治療以殺死已轉移之癌細胞，惟依本件原告之病歷
        ，醫師在處置上僅切除原告之瘜肉，即為已足，並無須
        進一步施作殺死癌細胞之化學或放射性治療，顯見其所
        罹「類癌」尚非惡性腫瘤。
      7.原告主張長庚醫院為其向中央健保局申請重大傷害證明
        ，記載為「國際分類碼1541，診斷病名為直腸惡性腫瘤
        」故符合系爭保險契約之約定，被告應依約定給付保險
        金等情，並提出中央健康保險局北區分局通知書（本院
        卷第35頁）乙份。惟其記載內容除與病理檢查報告不符
        外，依行政院衛生署95年9 月8 日衛署統字第95140028
        3 號函文表示：「…四、本署國民健康局癌症登記作業
        ，係採用世界衛生組織出版ICD-0-3 版分類碼登錄，病
        理報告MS82401 （請修正為M82401）直腸類癌之最後一
        碼l ，…」（參被證4） 等語，足見中央健康保險局就
        癌症登記作業，係採用世界衛生組織出版分類碼登錄，
        並非依據國際疾病傷害及死因分類標率，況且主管機關
        統計國民某一疾病發生率，係採從寬標準，以作為擬定
        政策之參考，其認定範圍與保險契約不同。是原告提出
        之中央健康保險局北區分局通知書，依世界衛生組織出
        版分類碼登錄，將原告之直腸類癌比附援引為國際疾病
        分碼ICD-9-CM=1541 疾病，尚屬無據。
    (二)綜上，原告所罹患「直腸類癌」、「直腸原位癌」並非屬
      於A 契約「重大疾病」範圍，亦非屬D 契約「癌症特定手
      術」之項目，其請求依A 契約第17條給付200 萬元重大疾
      病保險金，及依D 契約第13條給付癌症特定手術保險金差
      額10,000元，均屬無據，其請求亦不符合A 、B 、C 、D
      「重大疾病豁免保費附約」第10條得以豁免主契約及附約
      保險費之要件，故原告就豁免保費之請求及請求退還溢繳
      之保險費60,821元，均無理由，並聲明：原告之訴駁回，
      如受不利判決，願供擔保請准宣告免為假執行。
三、本院之判斷：
    (一)經查，原告前與被告訂立如附表所示之保險契約一情，為
      兩造均不爭執，復有原告提出契約內容通知書4 紙為據，
      是此部分之事實堪以認定，合先敘明。
    (二)再查，原告前至長庚醫療財團法人林口長庚紀念醫院（以
      下簡稱林口長庚醫院）就診，於97年6 月30日施做大腸鏡
      合併瘜肉切除檢查，檢查中發現距肛門處5 公分有1 公分
      瘜肉，50公分處有0.5 公分大小之良性瘜肉，後病理報告
      結果為類癌；同年10月6 月原告回診時，再次施做大腸鏡
      合併瘜肉切除檢查，檢查中發現距肛門處15公分及20公分
      處有3 顆瘜肉，並予以切除，後病理報告結果為2 顆屬良
      性、1 顆屬惡性瘜肉一情，為兩造均不爭執，復有林口長
      庚醫院98年8 月6 日（九八）長庚院法字第八七二七號函
      1 紙在卷可稽（見本院卷第69頁），是此部分之事實亦堪
      認定。原告主張依上開函覆說明，原告於97年6 月30日發
      現之1 公分瘜肉係屬類癌、97年10月6 日發現之1 顆惡性
      瘜肉為原位腺癌，均符合兩造所訂立保險契約重大疾病所
      稱之癌症，被告即應依保險契約給付保險金及豁免保險費
      ；此據被告否認，辯稱：原告所罹患之「類癌」、「原位
      癌」尚不符「重大疾病終身壽險」及「癌症特定手術」給
      付保險金之要件等語。從而，本件首應審酌者，在於原告
      所罹患之類癌、原位腺癌，是否係屬保險契約約定之重大
      疾病。復查：
      1.觀諸原告提出、被告不爭執之重大疾病終身壽險附約保
        險契約基本條款第17條第1 項約定：被保險人自本附約
        生效日或復效日起持續有效二個月以後所開始發生，並
        經公立醫院、教學醫院或本公司指定之醫院診斷確定第
        一次罹患重大疾病者，本公司按保險金額給付「重大疾
        病保險金」，另自診斷確定日之翌日起，按日數比例計
        算退還當期已繳付之未滿期保費，本附約效力終止（見
        本院卷第12頁）。另依據上開保險契約第17條第2 項第
        5 款、原告提出、被告不爭執之重大疾病及二、三級殘
        廢豁免保險費附約第10條第2 項第5 款約定，本附約所
        稱之「重大疾病」，係指符合下列定義之疾病：癌症：
        係指組織細胞異常增生且有轉移特性之惡性腫瘤或惡性
        白血球過多症，經病理檢驗確定符合行政院衛生署最近
        刊印之「國際疾病傷害及死因分類標準」歸屬於惡性腫
        瘤之疾病，但下述除外：1.第一期何杰金氏症。2.慢性
        淋巴性白血症。3.原位癌症。4.惡性黑色素瘤以外之皮
        膚癌（見本院卷第12頁、第16頁）。再依據原告提出、
        被告不爭執之新防癌終身健康保險附約第2 條第4 款之
        約定：「癌症」，係指一種疾病，其特徵係由人體惡性
        細胞不能控制之生長及擴張，對組織造成侵害或白血球
        過多症造成之惡性腫瘤，而按行政院衛生署最新刊印之
        「國際疾病傷害及死因統計分類標準」歸類為惡性腫瘤
        者，且經醫院對固定組織所作之病理檢查診斷確定者為
        準等語（見本院卷第21頁）。
      2.就原告於97年10月6 日檢查發現罹患惡性瘜肉部分：
        觀諸上開林口長庚醫院於98年8 月6 日函覆意旨，原告
        於97年10月6 日回診施做大腸鏡合併瘜肉切除檢查，其
        中2 顆屬良性，1 顆屬惡性瘜肉等語，並未表示原告於
        97年10月6 日至林口長庚醫院就診時，所檢查出之1 顆
        惡性瘜肉係屬類癌或惡性腫瘤。另依據原告提出97年10
        月6 日送驗之病理組織檢查報告單（病理編號：S0000-
        000000）記載：「…AND POLYPECTOMY RESECTION MARG
        IN IS NEGATIVE FOR MALIGNANCY.」（切除範圍未發現
        惡性變化）等語（見本院卷第33頁、第93頁；而依據林
        口長庚醫院上開98年8 月6 日函附97年10月6 日之病理
        組織檢查報告單（病理編號：S0000-000000）之記載內
        容，僅檢驗出該病理組織係腺體絨毛狀瘜肉（TUBULOVI
        LLOUS ADENOMA ，…，SECTIONS SHOW COLONIC MUCOSA
        WITH ADENOMATOUS CHANGE AND VILLOUS CHANGE. ）（
        見本院卷第75頁），非如97年6 月30日檢驗之病理組織
        報告（病理編號：S0000-000000）記載：「LARGE INTE
        STINE,RECTUM ,POLYPECTOMY---CARCINOID TUMOR （大
        腸類癌）」等語（見本院卷第72頁），顯見原告於97年
        10月6 日檢驗之該1 顆惡性瘜肉，尚非屬前揭兩造保險
        契約約定之惡性腫瘤。從而，原告據此請求被告給付保
        險金，即屬無據。
      3.就原告於97年6 月30日檢查發現罹患類癌部分：
        (1)依據上開契約所稱癌症之定義，係指組織細胞異常增
          生且有轉移特性之惡性腫瘤或惡性白血球過多症，經
          病理檢驗確定符合行政院衛生署最近刊印之「國際疾
          病傷害及死因分類標準」歸屬於惡性腫瘤之疾病；本
          院依職權向行政院衛生署函詢國際疾病傷害及死因分
          類標準，經行政院衛生署以98年9 月22日衛署統字第
          0980027225號函覆稱：我國疾病分類係依據世界衛生
          組織（WHO ）所頒布之國際疾病傷害與死因分類編號
          ，其第9 版之惡性腫瘤編碼為「140-208 」，關於原
          告所罹患之疾病是否為惡性腫瘤，須由原診斷醫院判
          定等語（見本院卷第10 3頁），依行政院衛生署上開
          函附之國際疾病傷害與死因分類編碼154 所載之惡性
          腫瘤，為「直腸、直腸乙狀結腸連接部及肛門之惡性
          腫瘤」（見本院卷第104 頁）。復依據上開林口長庚
          醫院98年8 月6 日函、98年10月21日（九八）長庚院
          法字第○一○○七號函示意旨，類癌屬癌症一種，但
          其惡性程度隨腫瘤大小及侵犯深淺而有不同，類癌應
          屬國際分類之惡性腫瘤，及行政院衛生署印刊之「國
          際疾病傷害及死因統計分類標準」中之惡性腫瘤（見
          本院卷第69頁、第179 頁）。
        (2)被告雖引國立成功大學附設醫院95年3 月10日成附醫
          醫事字第0950002084號函：「『直腸類癌』（Rectal
          Carcinoid ），這個病名本身，並未意味著良性或惡
          性的意思，這個腫瘤在下面二種情況下，通常代表著
          惡性腫瘤：(1)腫瘤大小大於貳公分以上或(2)有侵犯其
          下的肌肉層（muscularis propria）；…；此病，目
          前並無特別單獨列名在行政院刊印『國際疾病傷害及
          死因分類標準』」、行政院衛生署95年9 月8 日衛署
          統字第095140 0283 號函：「本署刊印『國際疾病傷
          害及死因統計分類標準1975年版』一書，編碼154 為
          『直腸，直腸乙狀結腸連接部及肛門之惡性腫瘤』；
          經查並無『直腸類癌』之病名」等語（見本院卷第55
          頁至第56頁、第94頁），辯稱原告所罹之直腸類癌，
          並非行政院衛生署刊印國際疾病傷害及死因統計分類
          標準中所載之惡性腫瘤，然觀諸上開國立成功大學醫
          學院附設醫院之回函意旨，直腸類癌並未代表良性或
          惡性，是應依各人症狀綜合判斷，且前開行政院衛生
          署98年9 月22日函覆本院之意旨，亦認關於原告所罹
          患之疾病，是否為惡性腫瘤，需由原診斷之醫院判定
          ，是被告上開所舉之函示內容，尚難遽為被告有利之
          認定。揆諸上開說明，原告所罹患之類癌，既經林口
          長庚醫院診斷符合國際疾病傷害及死因統計分類標準
          中所載之惡性腫瘤，則被告辯稱原告所罹患之類癌，
          不符合保險契約所稱之重大疾病，即屬無據。被告另
          辯稱：原告所罹患之癌症迄今並未復發，無轉移之情
          形，亦不符合保險契約所稱之癌症需有「轉移特性」
          之要件云云。然觀諸上開保險契約關於癌症之定義說
          明，僅係就惡性腫瘤之轉移特性進行說明，非謂此惡
          性腫瘤需已有轉移現象始得稱之為契約所稱之「癌症
          」，是被告此部分之辯解，亦無可採。
        (3)從而，原告於97年6 月30日經林口長庚醫院檢查結果
          ，所患之直腸類癌既屬兩造保險契約約定之惡性腫瘤
          ，符合兩造保險契約約定之重大疾病之保險事故，從
          而，原告據此請求被告給付保險金、豁免保險費，即
          屬有理。
    (三)綜上，原告依據兩造間之保險契約，請求被告給付A 契約
      、B 契約之保險金各100 萬元，並請求被告給付溢繳之保
      險金，合計為2,070,821 元，被告於本院最後言詞辯論時
      就此部分之金額並未爭執（見本院卷第191 頁背面），是
      原告此部分之請求，即屬有據。此外，原告請求被告自97
      年11月27日起至清償日止，按年息百分之10計算之利息部
      分，被告對於原告依據A 契約、C 、D 契約請求給付保險
      金及溢繳保險金1,070,821 元部分，利息起算日為97年11
      月27日部分，並不爭執，惟辯稱原告係於本院審理時，於
      98年12月4 日始依據B 保險契約請求給付保險金100 萬元
      ，是此部分之利息起算日應為繕本送達後之第16日起算利
      息等語（見本院卷第191 頁背面）；原告雖主張就B 保險
      契約之保險金，係於97年11月6 日就已向被告請求云云，
      惟此部分之事實未能舉證以實其說，是應認原告就此部分
      之利息，依兩造重大疾病終身壽險附約保險契約基本條款
      第9 條第2 項之約定：「本公司於收齊前項文件後之15日
      內給付之。逾期本公司應按年利一分加計利息給付。」，
      應以被告於98年12月4 日收受原告依B 保險契約請求給付
      保險金100 萬元15日後即98年12月20日起，按年息百分之
      10計算遲延利息。
    (四)從而，原告依據兩造間之保險契約，請求被告給付保險金
      及溢繳之保險費合計2,070,821 元，其中1,070,821 元部
      分，自97年11月27日起、其中100 萬元部分，自98年12月
      20日起，至清償日止，按年息百分之10計算之利息，為有
      理由，應予准許，逾此部分之請求為無理由，應予駁回。
      兩造陳明願供擔保，聲請宣告假執行及免為假執行，就原
      告勝訴部分，均核無不合，爰各酌定相當之擔保金額准許
      之；至原告敗訴部分，其假執行之聲請，已失所附麗，應
      予駁回。
四、本件事證已臻明確，兩造其餘主張及舉證，經核與判決基礎
    不生影響，爰不另一一論述，附此敘明。
據上論結，本件原告之訴為一部有理由、一部無理由，依民事訴
訟法第79條、第390 條第2 項、第392 條第2 項，判決如主文。
中    華    民    國    98    年    12    月    25    日
                  民事第三庭    法  官   陳心婷
以上正本係照原本作成。
如對本判決上訴，須於判決送達後20日內向本院提出上訴狀。
中    華    民    國    98    年    12    月    25    日
                                書記官   林君燕
附表：
┌──┬──────────┬───────────────────────────┐
│編號│訂立日期及保單號碼  │險種及保險金額（新臺幣）                              │
├──┼──────────┼───────────────────────────┤
│A   │88年1 月4 日        │1.二十年繳費配偶終身壽險（壽型）：50萬元              │
│    │號碼：000000000000  │2.二十年繳費重大疾病終身壽險附約：100萬元             │
│    │                    │3.二十年重大疾病及2 、3 級殘廢豁免保險費附約：7,000元 │
│    │                    │4.二十年繳費增額選擇權（壽型）：6萬元                 │
├──┼──────────┼───────────────────────────┤
│B   │86年10月23日        │1.二十年繳費配偶終身壽險（壽型）：100萬元             │
│    │號碼：000000000000  │2.二十年期重大疾病定期壽險附約：100萬元               │
│    │                    │3.二十年重大疾病及2 、3 級殘廢豁免保險費附約：24,000元│
│    │                    │4.意外身故及殘廢保險金－2級：300萬元                  │
│    │                    │5.傷害醫療保險金日額－2級：1,000元                    │
│    │                    │6.住院醫療保險附約－社保型（計劃B）                   │
│    │                    │7.十五年繳費日額型住院醫療終身健康保險附約：1,000元   │
│    │                    │8.十五年繳費手術醫療終身健康保險附約：1,000元         │
│    │                    │9.傷害醫療保險金限額－無社保－2級：3萬元              │
├──┼──────────┼───────────────────────────┤
│C   │88年4 月23日        │1.二十年繳費祥安終身壽險：50萬元                      │
│    │號碼：000000000000  │2.二十年重大疾病及2 、3 級殘廢豁免保險費附約：7,000元 │
├──┼──────────┼───────────────────────────┤
│D   │93年6 月30日        │1.二十年繳費祥安終身壽險：10萬元                      │
│    │號碼：000000000000  │2.二十年繳費新防癌終身健康保險附約（計劃一×1）       │
│    │                    │3.二十年重大疾病及2 、3 級殘廢豁免保險費附約：3,000元 │
└──┴──────────┴───────────────────────────┘

司法院資訊處製作；財團法人民間司法改革基金會備份。
